臺灣新竹地方法院民事簡易判決
110年度竹北簡字第202號
原      告  鄧立元  

被      告  鄧寧杰  

上列當事人間確認本票債權不存在事件，本院於民國110年9月2
日辯論終結，判決如下：
    主  文
確認被告持有原告所簽發如附表所示之本票，於逾新臺幣肆拾柒
萬元，及自民國一百一十年一月十二日起至民國一百一十年七月
十九日止，按年息百分之二十，暨自民國一百一十年七月二十日
起至清償日止，按年息百分之十六計算之利息，對於原告之本票
債權不存在。
原告其餘之訴駁回。
訴訟費用由被告負擔五分之一，餘由原告負擔。
    事實及理由
壹、程序方面：
一、按確認法律關係之訴，非原告有即受確認判決之法律上利益
    者，不得提起之，民事訴訟法第247條第1項前段定有明文。
    所謂即受確認判決之法律上利益，係指法律關係之存否不明
    確，原告主觀上認其在法律上之地位有不安之狀態存在，且
    此種不安之狀態，能以確認判決將之除去者而言，若縱經法
    院判決確認，亦不能除去其不安之狀態者，即難認有受確認
    判決之法律上利益（最高法院52年台上字第1240號判例意旨
    參照）。查本件原告主張被告持有由原告所簽發之如附表所
    示之本票乙紙（下稱系爭本票），其中於逾新台幣（下同）
    35萬元之本金、利息之本票債權對原告不存在，然被告已以
    系爭本票向本院聲請裁定，且經本院裁定准就50萬元之本金
    及利息債權予以強制執行乙節，業經本院職權調閱本院110
    年度司票字第284號卷宗（下簡稱本票裁定卷宗）核閱無訛
    。是系爭本票債務在逾35萬元之本金及利息部分，於未經確
    定判決確認其不存在以前，原告仍有隨時受被告聲請強制執
    行之危險，而此等危險得以確認判決除去之，從而，原告提
    起本件確認之訴，即有法律上之利益。
二、按訴狀送達後，原告不得將原訴變更或追加他訴，但擴張或
    減縮應受判決事項之聲明者，不在此限，民事訴訟法第255
    條第1項第3款定有明文。本件原告起訴時之原聲明為請求確
    認被告持有之系爭本票，對原告的本票債權全部不存在（見
    本院卷第9頁），嗣於民國110年4月20日經本院以公務電話
    紀錄確認原告訴之聲明應變更為：請求確認被告持有之系爭
    本票，對原告於超過新臺幣（下同）35萬元之本金及利息部
    分之本票債權不存在，有上開公務電話紀錄在卷可佐（見本
    院卷第15頁）。經核原告所為上開聲明之變更，核屬減縮應
    受判決事項之聲明，揆諸前開法文所示，於法並無不合，應
    予准許。
三、本件原告經合法通知，未於言詞辯論期日到場，核無民事訴
    訟法第386條所列各款情形，爰依被告之聲請，由其一造辯
    論而為判決。
貳、實體方面：
一、原告主張：原告於108年11月12日向被告借款50萬元，原告
    乃開立系爭本票以為擔保，惟被告實際上僅交付借款金額47
    萬元予原告。又原告自借款後，均按月清償1萬元予被告，
    共已清償12萬元本金，惟因今（110）年經濟有困難始無法
    再如期還款，故而系爭本票所擔保之債務，僅剩35萬元，逾
    此範圍之票據債權不存在。為此，爰提起本件確認之訴。並
    聲明：請求確認被告持有如附表所示之本票，對原告於超過
    35萬元之本金及利息之票據債權不存在等語。
二、被告之答辯：被告於108年11月12日原係交付借款50萬元予
    原告週轉，原告稱其只須週轉3個月，故而當場將其中3萬元
    言明作為3個月之利息，退還予被告，故被告實質上確係交
    付47萬元借款予原告，惟3個月後原告並未清償借款，反而
    繼續按月給付1萬元利息予被告，最後一次係110年1月12日
    給付，原告已給付被告14個月即14萬元利息，其後即未再為
    給付，是以原告迄今均未清償借款本金予被告，原告提起本
    件訴訟並無理由等語置辯。並聲明：原告之訴駁回。
三、本院之判斷：
㈠、按在票據上簽名者，依票上所載文義負責，票據法第5條第1
    項定有明文。又按「票據債務人不得以自己與發票人或執票
    人之前手間所存抗辯之事由對抗執票人。」，票據法第13條
    前段定有明文。是依此規定之反面解釋，票據債務人自得以
    其自己與執票人間所存抗辯之事由，對抗執票人（最高法院
    46年台上字第1835號判例意旨參照），即票據債務人得以包
    含票據原因關係在內之全部得對抗事由，對抗為直接前後手
    之執票人。於票據之債務人與執票人為直接前後手關係之情
    形，倘發票人提出其基礎原因關係不存在之對人抗辯，執票
    人自應就該基礎原因關係存在之積極事實，負舉證責任。如
    執票人主張票據係發票人向其借款而簽發交付，以為清償方
    法，發票人復抗辯未收受借款，消費借貸並未成立，則就借
    款已交付、消費借貸關係有效成立之事實，即應由執票人負
    舉證責任（最高法院73年度第1次民事庭會議決議(二)、87
    年度台上字第1601號判決要旨參照）。又金錢借貸契約係屬
    要物契約，故利息先扣之金錢借貸，其貸與之本金額應以利
    息預扣後實際交付借用人之金額為準，該預扣利息部分，既
    未實際交付借用人，自不成立金錢借貸，有最高法院87年台
    上第1682號判決意旨可供參考。
㈡、本件原告固不否認系爭本票為其所簽發，惟主張被告實際僅
    交付借款47萬元，且其已清償本金12萬元，僅尚欠35萬元之
    本金及利息等語，惟為被告所否認，並以前詞置辯，揆諸上
    開說明，自應由執票人即被告就其係交付借款50萬元予原告
    之事實，負舉證之責。至就原告所稱已清償本金12萬元部分
    ，依民事訴訟法第277條本文之規定，即應由原告就此有利
    之事實負舉證之責任。經查，被告已陳稱:原欲借予原告50
    萬元，但原告已當場交還3個月之利息即3萬元予被告，實質
    上係交付47萬元予原告等語（見本院卷第63、77頁），可見
    被告已預扣利息3萬元，實際僅交付借款47萬元予原告，是
    依上開說明，利息先扣之金額借貸，其貸與之本金應以利息
    預扣後實際交付借用人之金額為準，是認原告向被告借得之
    本金，應以47萬元為準，並非50萬元。至就原告主張其已按
    月清償借款本金1萬元予被告，共計清償12萬元本金，然為
    被告所否認，並辯稱原告迄至110年1月12日止按月給付之1
    萬元，係為利息，本金部分原告均未清償等語。經查，由被
    告所提兩造間之LINE對話紀錄內容，其中被告曾於109年7月
    12日詢問原告：「利息方便什麼時候給？」，原告即回覆：
    「好今天禮拜日明天禮拜一轉給你」等語；被告另於109年8
    月12日亦再傳訊詢問原告：「利息方便什麼時候給？」，原
    告回稱:「等等回去給你、忘記日期、拍謝」，之後原告並
    於同日傳訊息予被告表示:「我已經轉帳給你10000元。」；
    原告亦曾於109年12月22日以LINE通知被告其已匯款1萬元，
    被告回覆「謝謝」以表示其已收到上開款項等情，有上開LI
    NE對話紀錄在卷可參（見本院卷第65-69頁），衡諸上開兩
    造之LINE對話內容，被告詢問原告何時給付利息時，原告並
    未否認其應給付予被告之款項為利息，且隨後即給付該等款
    項予被告，顯見原告每次給付該等款項予被告時，其主觀認
    知上，乃係給付利息1萬元，並非清償借款本金，參以被告
    上開所陳於108年11月12日交付借款時，原告已返還3個月利
    息共3萬元予被告之情，故被告辯稱兩造約定系爭借款每月
    利息為1萬元，原告迄至110年1月12日為止，所每月支付其
    之1萬元，係付給其每月之利息1萬元，共計14萬元利息乙節
    ，即非無憑。而原告復未提出證據證明其有清償被告借款之
    本金，是原告主張其已清償借款之本金12萬元，借款之本金
    僅尚欠35萬元云云，即不可採。因依被告上開所陳，其已收
    受原告所支付計算至110年1月11日止之利息共14萬元，故本
    件原告尚積欠被告之借款債務為本金為47萬元，及該金額自
    110年1月12日起算之利息之情，堪可認定。
㈣、又本院110年度司票字第284號本票裁定，就利息部分，固准
    予自108年11月12日起至清償日止，按年息20%計算之利息部
    分予以強制執行，惟查，依上開所述，原告目前所尚積欠被
    告借款債務之利息起算日，應自110年1月12日起算。再按約
    定利率，超過週年百分之16者，超過部分之約定，無效，修
    正後民法第205條定有明文。另民法債編施行法第10條之1、
    第36條第5項分別規定：修正之民法第205條之規定，於民法
    債編修正施行前約定，而於修正施行後發生之利息債務，亦
    適用之；109年12月30日修正之民法第205條，自公布後6個
    月施行。而民法第205條業經總統於110年1月20日公布。據
    此，民法第205條上開之規定，已於110年7月20日施行適用
    ，則自110年7月20日起，就約定利率超過週年利率百分之16
    部分均為無效，是應認系爭本票之票款利息，自110年1月12
    日起至110年7月19日止，係按約定之利率即年息百分之20計
    算其利息；自110年7月20日起至清償日止，則應按年息百分
    之16計算其利息，超過年息百分之16部分，被告對原告之利
    息債權係不存在。
㈤、綜上所述，系爭本票所擔保之權利既為被告對原告之借款債
    權，而原告迄今積欠被告之借款債務本金為47萬元，及如上
    述之利息債務。則原告請求確認被告就系爭本票，於逾本金
    47萬元，及該金額自110年1月12日起至110年7月19日止，按
    年息百分之20，暨自110年7月20日起至清償日止，按年息百
    分之16計算之利息部分，對原告之本票債權不存在，為有理
    由，應予准許，原告逾此範圍之請求，則無理由，應予駁回
    。
四、本件判決之基礎已臻明確，兩造其餘攻擊防禦方法及舉證，
    核與前揭判斷不生影響，無庸一一論列，併此敘明。
五、據上論結，本件原告之訴為一部有理由，一部無理由，依民
    事訴訟法第436條第2項、第385條第1項前段、第79條，判決
    如主文。
中　　華　　民　　國　　110 　年　　9 　　月　　16　　日
                  臺灣新竹地方法院竹北簡易庭 
　　　　　　　　　　　　　　　　　法　官　鄭政宗
以上正本係照原本作成。
如對本判決上訴，須於判決送達後 20 日內向本院提出上訴狀。
如委任律師提起上訴者，應一併繳納上訴審裁判費。
中　　華　　民　　國　　110 　年　　9 　　月　　17　　日
                                　書記官　黃志微
附表：     編號 發票日 （民國）  票面金額 （新臺幣） 到期日 （民國） 　利息 （年息） 1 108年11月12日 500,000元 108年11月12日 20%